臺灣高等法院民事判決
110年度重上國更一字第3號
上  訴  人  馬尚仁
訴訟代理人  陳清進律師
            王心瑜律師
被  上訴人  新北市政府
法定代理人  侯友宜
訴訟代理人  李承志律師
            黃文承律師
被  上訴人  杜風工程服務股份有限公司
法定代理人  曾一平
訴訟代理人  李茂雄
上列當事人間請求國家賠償事件，上訴人對於中華民國107年12
月28日臺灣新北地方法院107年度重國字第4號第一審判決提起上
訴，經最高法院第一次發回更審，本院於111年7月5日言詞辯論
終結，判決如下：
    主      文
上訴駁回。
第二審及發回前第三審訴訟費用均由上訴人負擔。
    事實及理由
一、上訴人主張：被上訴人新北市政府（民國99年12月25日改制
    前為臺北縣政府）因新北市○○區（改制前為臺北縣○○市）○○
    路00巷下方道路邊坡於97年間薔蜜颱風崩塌而發包施作「97
    年臺北縣○○市○○路薔蜜颱風災害復建工程」（下稱系爭工程
    ），並於98年6月2日決標，由被上訴人杜風工程服務股份有
    限公司（原名杜風工程顧問有限公司，下稱杜風公司）設計
    監造，訴外人任發營造股份有限公司（下稱任發公司）承攬
    施作。系爭工程其中新北市○○區○○路段0+40~0+60擋土牆及
    新北市○○區○○段○○○○地○○段○000地號土地上邊坡之坡頂至地
    界3公尺範圍內屬於公有公共設施（下稱系爭邊坡擋土牆）
    。然新北市政府所屬公務員監督系爭工程施工行使公權力時
    ，因故意或過失怠於執行職務，就工程所生廢棄土石之清運
    疏於監督，致杜風公司未依廢棄物清理法、營建剩餘土石方
    處理方案、水土保持法及水土保持技術規範等相關規定辦理
    ，將廢棄土石方任意棄置在000地號土地內，導致土石向000
    地號土地滑落崩塌，堆積阻塞排水溝造成水路分散，危及訴
    外人楊萬運即伊母親所有供伊居住之000地號土地及其上門
    牌新北市○○區○○路0段000號房屋（以下合稱系爭房地）安全
    。伊為鑑定致災原因支出鑑定費用，受有新臺幣（下同）15
    萬8200元之損害；因自105年1月起至107年2月無法繼續居住
    系爭房地支出租屋費用，受有119萬4000元之損害；為修護
    環境須支出修護費用，受有428萬6967元之損害。且楊萬運
    已將其因此得向被上訴人請求賠償之債權及從屬債權讓與予
    伊等情。爰依國家賠償法（下稱國賠法）第2條第2項、第3
    條第1項、第5條、民法第184條第1項前段、第2項、第185條
    第1項前段規定，請求被上訴人連帶賠償伊563萬9167元，及
    自起訴狀繕本送達最後一位被上訴人翌日起計付法定遲延利
    息（上訴人在原審請求逾前述部分，非屬本院審理範圍，茲
    不贅述）。並上訴聲明：㈠原判決關於駁回伊後開第㈡項之訴
    及該部分假執行聲請暨訴訟費用之裁判均廢棄。㈡被上訴人
    應連帶給付伊563萬9167元，及自起訴狀繕本送達最後一位
    被上訴人之翌日（即107年3月3日）起至清償日止，按年息5
    %計算之利息。㈢願供擔保請准宣告假執行。
二、被上訴人則以：系爭工程完工後，剩餘土石方已經清理完畢
    ，並無違規棄置情事。上訴人主張其須進行環境修護，其中
    需補強之擋土牆，位於104年8月9日土地崩塌邊緣線之臨時
    擋土設施（下稱系爭設施），與系爭工程施設之擋土牆無涉
    。上訴人未舉證證明其因邊坡滑落致系爭房地無法居住而受
    有損害，其支出之鑑定費用乃為訴訟而支出，非屬本件損害
    範圍。又上訴人並非系爭房地所有權人，亦非系爭設施之修
    復權人，租屋費用亦非由上訴人支出，不得請求伊連帶賠償
    鑑定費用、租屋費用及修復費用。縱得請求，請求權亦已罹
    於時效等語置辯。並答辯聲明：㈠上訴駁回。㈡如受不利判決
    ，願供擔保請准宣告免為假執行。
三、本院之判斷：
  ㈠本件上訴人主張：新北市政府發包系爭工程由杜風公司設計
    監造，由任發公司承攬施作，因被上訴人疏於設置、管理監
    督，導致系爭工程所生廢棄土石方任意棄置在000地號土地
    內，造成系爭設施於104年8月9日滑落崩塌，危及楊萬運供
    伊居住之系爭房地安全，導致伊支出鑑定費、租屋費用且須
    修復環境，受有563萬9167元之損害，故依國賠法第2條第2
    項、第3條第1項、第5條、民法第184條第1項前段、第2項、
    第185條第1項前段規定，請求被上訴人連帶賠償563萬9167
    元云云，被上訴人均予否認，並以前揭情詞置辯。是本件首
    應釐清者為：系爭工程所生之廢棄土石是否任意棄置在000
    地號土地內，因此造成系爭設施於104年8月9日滑落崩塌，
    並危及系爭房地之安全？經查：
  ⑴新北市政府因97年9月29日薔蜜颱風造成新北市○○區○○路00巷
    下方道路邊坡崩塌而發包系爭工程，由任發公司承攬施作，
    由杜風公司設計監造，工程範圍包括系爭邊坡擋土牆。系爭
    工程於98年6月17日開工，99年7月18日完工，100年4月19日
    驗收合格（見被證3，外放），詳細價目表項次壹一４所列「
    棄土處理」數量為4913.63㎥，單價354.8元，複價174萬3356
    元（見原審卷二第291頁）。系爭工程製有剩餘土石方流向
    月報資料，記載自98年11月起至99年4月止，系爭工程各月
    之棄土量依序為630㎥、1000㎥、2234㎥、630㎥、420㎥（合計49
    14㎥）（見外放月報資料）等情，為兩造所不爭（見本院卷2
    85至288頁兩造不爭執事項㈡、㈢），堪認系爭工程棄土量與
    工程契約之約定相符，尚不能據前揭剩餘土石方流向月報資
    料，認定系爭工程有上訴人所指任意棄置土石方在000地號
    土地內之情事。
  ⑵觀諸系爭工程水土保持計畫，其中計算挖填土石方量部分，
    固記載棄方：6652.99㎥。然同計畫關於賸餘土石方之處理方
    法與地點部分，已明確記載：本案道路拓寬之剩餘土石方量
    約6652.99㎥僅供參考，實際以本案核定之細部設計數量為準
    等語（見外放被證1即最高法院證物編號3第62頁）。由此可
    知，前揭水土保持計畫所載剩餘土石方量6652.99㎥，僅係預
    估值。此預估值雖與嗣後契約約定之棄土數量4914㎥存有相
    當差距，惟不能僅因預估之失準，即認定系爭工程有上訴人
    所指任意棄置土石方在000地號土地內之情事。況且，細觀
    系爭工程水土保持計畫之預估值，其機械挖方記載為10056.
    41㎥，鑿除有筋混凝土則為65.928㎥，一般填方為3469.34㎥，
    棄方為6652.99㎥。由此可知，系爭工程本有將挖方回填在工
    區內之規畫，此與一般工程之規劃設計方法，並無違背。準
    此，系爭工程契約所約定之棄土數量較預估數量大幅減少，
    應係挖方減少或填方增加所導致，系爭工程最終既有4914㎥
    之挖方運棄，可知已經規劃棄土之處理方法，要難僅因工程
    契約約定之棄土量少於水土保持計畫之預估值，即謂系爭工
    程有任意棄置土石方在000地號土地內之情事。
  ⑶上訴人主張：系爭工程有代碼為B5（屬磚塊或混凝土塊之代
    碼）之剩餘土石方，但剩餘土石方流向月報資料有關土質欄
    均記載代碼為B2-1（屬土壤與礫石及沙混合物之代碼），並
    無屬於磚塊或混凝土塊之代碼B5之剩餘土石方之運棄等語，
    觀諸前揭月報資料（見外放最高法院證物編號1之月報資料
    、本院卷第279頁），固屬實情。惟查：
    ①系爭工程之棄土量與工程契約之約定相符，已如前述，且
      系爭工程詳細價目表項次壹一４所列「棄土處理」，並未
      記載土質之分類（見原審卷二第291頁）。據此，前揭剩
      餘土石方流向月報資料之土質欄均記載代碼B2-1，即難謂
      與工程契約不符。
    ②系爭工程水土保持計畫附件三之土石方計算表，有關棄土
      數量之預估，係以挖方加上鑿除有筋混凝土減填方為計算
      ，其中鑿除有筋混凝土部分之數量為65.928㎥（見外放被
      證1即最高法院證物編號3第133至136頁），核與系爭工程
      詳細價目表項次壹一2「鑿除有筋混凝土」所載數量65.93
      ㎥相近，僅有小數點三位以下是否四捨五入之差別，堪認
      為相同之工程項目。而此工程項目在施工時，如未先將挖
      除之土石方粉粹再為後續處理，固屬於代碼B5之混凝土塊
      。但細觀水土保持計畫附件三之計算表關於此工程項目之
      記載，可知所列「有筋混凝土」乃就路邊排水溝進行施工
      而挖除，與上訴人所稱系爭工程任意棄置在000地號土地
      內原本屬於擋土牆之大型漿砌鵝卵石（見本院卷第421頁
      照片），迥不相同，不能據之認定000地號土地內漿砌鵝
      卵石為系爭工程施工所棄置。綜此，被上訴人就此辯稱：
      系爭工程項次壹一2「鑿除有筋混凝土」之數量65.93㎥，
      佔剩餘土石方處理總數量4914㎥百分比為1.34%，實務作法
      為將之現場打碎加工後，變為礫石及沙混合物，併入B2-1
      剩餘土石方運棄等語，難謂全然無據。自不能因系爭工程
      剩餘土石方流向月報資料並無磚塊或混凝土塊之運棄，即
      認定系爭工程有上訴人所指任意棄置土石方在000地號土
      地內之情事。
    ③觀諸系爭工程之竣工圖圖號E-01至10（見外放被證2）有關
      「既有卵石駁坎外加RC版及地錨補強」設計，其中TYPE K
      1至K3雖包括「既有漿卵石駁坎敲除」之工作項目（見竣
      工圖圖號E-06），固可知「既有漿卵石駁坎敲除」在系爭
      工程施工中亦未以「磚塊或混凝土」之形式運棄。惟查，
      前揭「敲除之既有漿卵石駁坎」非不可將之粉粹後再運棄
      ，已如前述。且系爭工程之挖方，除運棄外，亦可在工區
      內就地回填。則系爭工程未運棄之土石方，實未必遭任意
      棄置在000地號土地內。據此，上訴人僅以系爭工程包含
      「既有漿卵石駁坎敲除」卻無「磚塊或混凝土塊」運棄乙
      事，推論主張：系爭工程任意棄置土石方在000地號土地
      內云云，即難遽信。何況，TYPE K1至K3與兩造爭執之系
      爭邊坡擋土牆（位於○○路段0+40~0+60處）並非毗鄰，其
      間尚有道路相隔（見竣工圖圖號E-02），參酌000地號土
      地於97年10月21日薔蜜颱風造成新北市○○區○○路00巷下方
      道路邊坡崩塌而進行搶修時，其上原本即有以漿砌鵝卵石
      施設之擋土設施（見本院卷第401頁黑白照片及臺灣臺北
      地方法院檢察署〈現改制為臺灣臺北地方檢察署〉104年度
      偵字第2653號〈下稱刑事案件〉卷第67頁彩色照片之鐵皮圍
      籬內）。另訴外人葉君清在刑事案件偵查中並曾自陳：本
      案是因為颱風風災，當時新北市政府進行復舊工程，把道
      路完成封鎖，等到開放時，伊發現政府在伊土地周邊設置
      擋土牆，並把坍方的廢土棄置在伊土地上，廢土高過擋土
      牆，所以伊於101年尾在系爭邊坡擋土牆及000地號土地放
      置水泥塊、設置鐵皮圍籬、舖設水泥鋪面及擋土設施等語
      （見刑事案件卷第29、110頁）。可知，在104年8月9日系
      爭設施發生崩塌前，葉君清曾於101年底在該土地內進行
      整地工作，更難認造成000地號土地滑落崩塌所堆置之土
      石為系爭工程施工所任意為之。據此，上訴人主張：系爭
      工程敲除之漿砌卵石等因被上訴人故意或過失，被任意棄
      置在000地號土地內云云，應屬不能採信。
  ⑷系爭工程於98年6月17日開工，99年7月18日完工，100年4月1
    9日驗收合格（見外放被證3即最高法院證物編號2末頁），
    為兩造所不爭執（見本院卷第284至286頁，兩造不爭執事項
    ㈡後段）。觀諸系爭邊坡擋土牆及000地號土地依序於①97年8
    月5日、②97年10月21日、③97年12月3日、④99年1月14日、⑤9
    9年6月8日、⑥99年8月10日、⑦99年12月28日、⑧ 100年7月24
    日、⑨101年2月6日、⑩102年11月30日、⑪103年1月25日、⑫10
    4年5月18日、⑬104年7月31日、⑭105年9月16日、⑮106年10月
    1日所攝空照圖（見原審卷二第139、 141、143、47、107、
    145、49、147、111、113、115、117頁、卷一第164頁、卷
    二第119、121頁），僅可遙見該處地表在此期間之更迭變化
    ，未見有系爭工程施作者於施工期間有將土石方任意棄置在
    000地號土地之行為，亦不能辨識有上訴人所指任意棄置之
    結果。再細觀系爭工程自98年6月17日開工起至99年7月18日
    完工止及完工後於99年8月10日拍攝之前揭編號④至⑥之空照
    圖（見原審卷二第47、107、145頁），並與000地號土地及
    系爭工程之施工照片相互比對（見本院卷第401、403、409
    、417頁、本院前審卷二第63頁、卷一第399頁、原審卷二第
    65頁），仍不能辨識000地號土地在系爭工程施工中有何遭
    任發公司或被上訴人任意棄置土石方之情事。另比對本院卷
    第401頁及前揭編號⑥照片，僅顯示：000地號土地內農舍及
    連外道路於97年10月21日搶修道路邊坡崩塌完成時仍然存在
    ，嗣於系爭工程完工後則不存在，但無證據證明上開變化係
    因系爭工程施工所造成，亦不能因此認定系爭工程有上訴人
    所指任意堆置土石方在000地號土地內之情事。再者，系爭
    工程固因施工曾經封閉道路，有上訴人提出之照片為證（見
    本院卷第409頁）。但道路因施工封閉，衡情仍允許施工機
    具進入，不能排除道路週邊地主或相關人員循此或另以其他
    方式進入道路相鄰土地內進行施工之可能，上訴人依據前揭
    道路封閉照片，推論主張：系爭工程之施工者任意棄置土石
    方在000地號土地內云云，亦不可採。又系爭邊坡擋土牆之
    擋土牆高度低於土坡高度（見本院前審卷二第63頁上方、原
    審卷一第399頁照片），核與竣工圖顯示該處道路海拔80公
    尺低於邊坡海拔85至90公尺，二者相差約5到10公尺，除設
    置擋土牆外，擋土牆上方亦進行「撒草種植生」等設計內容
    相符（見外放被證2圖號H-01）。是葉君清在刑事案件中指
    稱：政府把坍方的廢土棄置在伊土地上，廢棄土高過擋土牆
    云云（見刑事案件卷第94頁背面），應有誤會，其向新北市
    政府陳情其土地遭政府堆置土石云云，亦有誤解，不能據前
    揭證據認定系爭工程有任意棄置土石方在000地號土地內之
    情形。是本件經審酌前揭空照圖及照片，應不能認定上訴人
    所主張之事實為真。
  ⑸上訴人因委託社團法人臺灣省水土保持技師公會（下稱水保
    技師公會）鑑定系爭房地後方邊坡土石坍滑致災原因，支出
    鑑定費用15萬8200元（見前審卷一第240頁）。嗣水保技師
    公會於105年5月鑑定結果略謂：以97年8月5日航照圖與104
    年7月31日航照圖對照系爭房地上方邊坡土地（即000地號土
    地），得知不同時間有地形差異，000地號土地西側後期可
    見多出平台，有人為堆置回填整地情形。104年8月9日蘇德
    勒颱風時，此人為堆置土方發生坍滑，形成土方來源，使得
    系爭房地後方原有排水溝水路受阻（000、000地號土地），
    進而導致水流紊流、漫流，造成其邊坡土石坍滑，建議針對
    000地號土地進行邊坡基礎工程防護措施，避免再次坍塌，
    衝擊下游，系爭房地後山溝現況已遭坍滑土石阻塞，應予清
    除，以暢通流路，並視清除後實際情形破壞情況，增設邊坡
    穩定設施及相關排水改善工程等語（見原審卷第129至164頁
    ），而評估工程費用為428萬6967元（見原審卷一第173頁）
    ，固為兩造所不爭執（見本院卷第285至288頁兩造不爭執事
    項㈣）。然鑑定意見並未指明「人為堆置土方」肇因於系爭
    工程之施工，亦未說明「人為堆置土方」時間，水保技師公
    會負責鑑定之技師吳安欽於本院前審審理時到庭陳述，亦僅
    說明災害原因為回填整地所致，仍未證實肇因於系爭工程之
    施工（見本院前審卷一第368至375頁），自不能憑前揭鑑定
    意見，率認系爭工程之土石方係因被上訴人故意或過失而遭
    任意棄置在000地號土地內。而新北市政府告發葉君清涉嫌
    違反山坡地保育利用條例案，葉君清在刑事案件偵查中陳稱
    ：本案是因為颱風風災，當時新北市政府進行復舊工程，把
    道路完全封鎖，等到開放時，伊於101年尾在系爭邊坡擋土
    牆處及000地號土地放置水泥塊、設置鐵皮圍籬、舖設水泥
    鋪面及擋土設施等語（見刑事案件卷第29、94、110頁），
    所述之整地行為，有照片在卷可稽（見刑事案件卷第112至1
    14頁），可信為真。據此，104年8月9日系爭設施崩塌前，
    葉君清曾於101年底在該土地進行整地，則000地號土地於10
    4年8月9日因人為堆置土石而滑落崩塌，更難謂肇因於早在9
    8年6月17日開工，於99年7月18日完工之系爭工程。
  ⑹系爭工程施作並無上訴人所指將廢棄土石方任意棄置000地號
    土地內情事，已詳如前述。則上訴人主張：000地號土地於1
    04年8月9日發生崩塌，係因被上訴人就系爭工程及系爭邊坡
    擋土牆疏於管理，造成系爭工程任意棄置土石方所導致云云
    ，核屬不能憑採。
  ㈡000地號土地於104年8月9日發生崩塌危及系爭房地，係因有
    人為在該土地上堆置土石情形所致，固有前揭水保技師公會
    鑑定意見可稽。然系爭工程之施工，並無上訴人所指任意棄
    置土石方在000地號土地內之情事，已如前述。則000地號土
    地於104年8月9日發生土石滑落崩塌而危及系爭房地之安全
    ，難謂與被上訴人就系爭工程之發包、施作或監造設計有關
    。上訴人就此為相反之主張，並據以主張：被上訴人有違反
    廢棄物清理法、營建剩餘土石方處理方案、水土保持法及水
    土保持技術規範等法律規定之情事，另主張：新北市政府就
    公共設施即系爭邊坡擋土牆之設置或管理有欠缺云云，均非
    可採。至上訴人再主張：被上訴人所辯系爭工程將挖方就地
    粉碎，不符新北市營建工程剩餘土石方處理及營建混合物資
    源處理場設置管理要點第2條第4小點之規定云云，則顯與10
    4年8月9日000地號土地發生土石滑落崩塌危及系爭房地安全
    乙事無涉，附此敘明。準此，新北市政府所屬公務員，應難
    謂有上訴人所指：在執行職務行使公權力時，因故意或過失
    不法侵害人民自由或權利；怠於執行職務，致人民自由或權
    利遭受損害；就公共設施因設置或管理有欠缺，致人民生命
    、身體、人身自由或財產受損害情事。杜風公司就系爭工程
    之設計、監造，亦難謂有上訴人所指：因故意或過失，不法
    侵害他人之權利；違反保護他人之法律，致生損害於他人者
    之情事。上訴人自無從請求被上訴人連帶賠償損害。  
四、綜上所述，上訴人依國賠法第2條第2項、第3條第1項、第5
    條、民法第184條第1項前段、第2項、第185條第1項前段規
    定，請求被上訴人連帶給付伊563萬9167元，及自起訴狀繕
    本送達最後一位被上訴人之翌日（即107年3月3日）起至清
    償日止，按年息5%計算之利息，均非屬正當，不應准許。從
    而，原審就此所為上訴人敗訴之判決，並無不合。上訴論旨
    指摘原判決此部分不當，求予廢棄改判，為無理由，應駁回
    其上訴。
五、本件事證已臻明確，兩造其餘之攻擊或防禦方法及所用之證
    據，經本院斟酌後，認為均不足以影響本判決之結果，爰不
    逐一論列，附此敘明。
六、據上論結，本件上訴為無理由。依民事訴訟法第449條第1項
    、第78條，判決如主文。
中　　華　　民　　國　　111 　年　　7 　　月　　19　　日
                  民事第十四庭  
                        審判長法  官  蔡和憲
                              法  官  周珮琦
                              法  官  周群翔
正本係照原本作成。
如不服本判決，應於收受送達後20日內向本院提出上訴書狀，其
未表明上訴理由者，應於提出上訴後20日內向本院補提理由書狀
（均須按他造當事人之人數附繕本）上訴時應提出委任律師或具
有律師資格之人之委任狀；委任有律師資格者，另應附具律師資
格證書及釋明委任人與受任人有民事訴訟法第466 條之1第1項但
書或第2項所定關係之釋明文書影本。
中　　華　　民　　國　　111 　年　　7 　　月　　19　　日
　　　
　　　　　　　　　　　　　　　書記官  秦千瑜